【裁判字號】    99,台上,6495
【裁判日期】    991021
【裁判案由】    偽證
【裁判全文】
最高法院刑事判決            九十九年度台上字第六四九五號
上  訴  人  甲○○
上列上訴人因偽證案件，不服台灣高等法院高雄分院中華民國九
十八年二月二十七日第二審判決（九十八年度上訴字第三三號，
起訴案號：台灣高雄地方法院檢察署九十七年度偵字第八六一四
號），提起上訴，本院判決如下：
    主  文
原判決撤銷，發回台灣高等法院高雄分院。
    理  由
本件原判決認定上訴人甲○○因涉嫌違反組織犯罪防制條例等案
件，於民國九十六年五月七日十八時三十分許，經警方在高雄市
○○○路二三五號十九樓樓頂拘提到案，並於上訴人身上扣得載
有該案同案被告鄭啟中偵查庭應訊內容之紙張一紙（下稱教戰守
則）。嗣台灣高雄地方法院檢察署檢察官於九十六年七月三日偵
查李慶榮律師（係鄭啟中於該案偵查中之選任辯護人）涉嫌洩密
瀆職案件時，上訴人經檢察官告以偽證罪之效力並於供前具結後
，就與案情有重要關係之事項，竟虛偽證稱：「教戰守則上的字
，只有旁邊劃線的部分是伊寫的，其他部分是一個叫『文生』的
人寫的，『文生』說這是他問李律師（指李慶榮）的」云云，檢
察官據此虛偽證詞起訴李慶榮洩密瀆職，足生損害於國家刑罰權
之正確行使。事後上訴人於第一審法院審理李慶榮瀆職案件時，
經審判長告以偽證罪之效力並具結後，翻異前詞，李慶榮遂經判
決無罪確定等情，因而維持第一審論上訴人以偽證罪，處有期徒
刑八月之判決，駁回上訴人在第二審之上訴，固非無見。
惟按：(一)、科刑判決書對於構成犯罪之事實，應詳加認定，並敘
明其所憑之證據及論斷之理由，方足以資論罪科刑。又刑法第一
百六十八條之偽證罪，係以證人於案情有重要關係之事項，故意
為虛偽之陳述為構成要件之一，所謂「虛偽之陳述」，必須行為
人以明知不實之事項，故為虛偽之陳述，始為相當；亦即必須行
為人主觀上明知反於其所見所聞之事項，故意為不實之陳述而言
，如上訴人就其聽聞而為證述，或因誤會或記憶不清而有所錯誤
，因欠缺犯罪故意，即與故為虛偽陳述之犯罪構成要件有間，則
不能以偽證罪相繩。經查李慶榮律師被訴洩密職案件，固經第
一審及第二審認定其並無洩漏前揭違反組織犯罪防制條例案件被
告鄭啟中在偵查中之偵訊內容予上訴人而判決無罪確定。惟上開
「教戰守則」是否為綽號「文生」之人交付予上訴人，使上訴人
因而誤信？抑或綽號「文生」之人亦係上訴人所虛構，「教戰守
則」為上訴人所書寫，此攸關上訴人是否有偽證之故意，抑或係
誤信他人之言而欠缺犯意之認定，原判決就上訴人於原審所辯「
教戰守則」係綽號「文生」之所寫一節是否真實，抑或純屬虛構
，並未詳加調查、認定，及說明其認定之理由，有調查職責未盡
及理由不備之違法。(二)、勘驗係規定於刑事訴訟法證據章第四節
，為一種獨立之證據方法，如依該法第四十二條第一項製作筆錄
，固有證據能力。惟同法第四十三條、第二百十二條分別規定：
「勘驗筆錄應由在場之書記官製作之，其行勘驗之公務員應在筆
錄內簽名」、「法院或檢察官因調查證據及犯罪情形，得實施勘
驗」。是唯狹義法院或檢察官始有此實施勘驗之權，法律並未賦
予法官助理有實施勘驗以獲得證據之權限。本件原判決所謂之法
官助理「勘驗草稿」，並無製作及行勘驗之人簽名其上（見一審
訴字卷第五頁），原判決併採為認定事實之證據（見原判決第二
頁），亦難謂允洽。以上或為上訴意旨所指摘，或為本院得依職
權調查之事項，應認為原判決有撤銷發回更審之原因。
據上論結，應依刑事訴訟法第三百九十七條、第四百零一條，判
決如主文。
中    華    民    國  九十九  年    十    月  二十一  日
                      最高法院刑事第九庭
                          審判長法官  邵  燕  玲
                                法官  李  伯  道
                                法官  孫  增  同
                                法官  施  俊  堯
                                法官  李  嘉  興
本件正本證明與原本無異
                                      書  記  官
中    華    民    國  九十九  年    十    月  二十七  日
                                                      K

司法院資訊處製作；財團法人民間司法改革基金會備份。
